【裁判字號】    96,訴,4851
【裁判日期】    970806
【裁判案由】    履行契約等
【裁判全文】
臺灣臺北地方法院民事判決              96年度訴字第4851號
原      告  戊○○
訴訟代理人  楊久弘律師
被      告  甲○○
訴訟代理人  張瓊文律師
被      告  己○○○
            乙○○
                        3樓
            丙○○
            丁○○
上列  五人
共      同
訴訟代理人  黃榮謨律師
上列當事人間請求履行契約等事件，本院於民國97年7月21日言
詞辯論終結，判決如下：
    主  文
被告應連帶給付原告新台幣參佰陸拾陸萬陸仟陸佰柒拾玖元，及
自民國九十七年三月二十七日起至清償日止，按年息百分之五計
算之利息。
原告其餘之訴駁回。
訴訟費用由被告連帶負擔。
本判決原告勝訴部分，於原告以新台幣壹佰貳拾貳萬元供擔保後
，得假執行。但被告以新台幣參佰陸拾陸萬陸仟陸佰柒拾玖元為
原告預供擔保後，得免為假執行。
原告其餘假執行之聲請駁回。
    事實及理由
一、本件原告原起訴聲明依民法第226條第1項規定，請求被告甲○○給付新台幣（下同）183萬3,339元及其法定遲延利息。
    嗣於民國96年10月12日具狀追加周三全之其餘繼承人己○○○、乙○○、丙○○、丁○○為被告，依民法第226條第1項
    規定及繼承之法律關係，請求被告連帶給付183萬3,339元及
    其法定遲延利息。復於97年3月26日具狀變更為：（一）先
    位之訴，依原告與周三全簽訂之合作興建房屋契約書（下稱
    系爭契約）第4條約定之法律關係，請求被告丙○○應將門
    牌號碼台北市○○區○○路2段10巷5號2樓，面積132.26平
    方公尺，權利範圍全部之建物（下稱系爭建物）所有權移轉
    登記予原告；（二）備位之訴，依民法226條第1項規定及繼
    承法律關係，請求被告應連帶給付原告366萬6,679元及其法
    定遲延利息。屬當事人及訴訟標的之追加，被告雖不表同意
    ，惟請求之基礎事實同一，且不甚礙被告之防禦及訴訟之終
    結，依民事訴訟法第255條第1項第2款、第7款之規定，應予
    准許，合先敘明。
二、原告主張：
（一）先位之訴部分：
      伊於79年10月18日與被告之被繼承人周三全、訴外人周德
      盛、林虹谷、王國雄等人簽訂系爭契約，約定伊提供坐落
      台北市○○區○○段3小段453地號土地應有部分202/31，
      作為興建坐落大安區○○路○段10巷5號、5-1號及7號新建
      集合五層住宅三棟（即A、B、C三棟，下稱系爭集合住宅
      ）之基地。嗣系爭集合住宅興建完成並於82年4月1日辦理
      所有權第一次登記時，惟周三全誆稱：因系爭契約書載明
      「該層（即系爭建物）不在合建範圍內其地上物承買及造
      價與一切有關事宜及費用悉由周三全單獨負責本層發包」
      ，故為符合系爭契約之約定應先將系爭建物之建物第一次
      登記予其子即被告甲○○名下，爾後再移轉所有權予伊等
      語，伊因周三全為其親兄長，信其所言，同意先將系爭建
      物暫時以（借名）信託之方式登記於被告甲○○名下，並
      相信周三全將信守承諾，將所有權移轉登記予伊。惟自系
      爭建物第一次登記後，伊履催周三全儘速處理房屋產權問
      題，周三全藉詞推托，不肯配合辦理。周三全及被告甲○○明知系爭建物應為伊所有，為逃避將系爭建物移轉登記
      予伊之義務，竟又於83年9月間將系爭建物移轉登記予被
      告丙○○所有，足見周三全與被告甲○○間，被告甲○○
      與被告丙○○間均係基於通謀虛偽意思表示而為系爭建物
      所有權之移轉，依法應屬無效。且觀諸被告與周三全皆為
      一家人，被告甲○○及被告丙○○亦應知悉系爭建物雖登
      記於被告甲○○名下，其實際上應屬信託登記，被告丙○○取得系爭建物所有權登記應屬惡意，於伊未予承認前，
      系爭建物之所有權移轉登記應尚未生效（參民法第118 條
      第1項規定）。復因伊自始拒絕承認該移轉登記，故該移
      轉登記應屬無效。周三全於90年11月29日死亡後。其遺產
      均由被告繼承，系爭建物所有權及周三全關於系爭契約與
      依約應將系爭建物所有權移轉予伊之義務，依法均由被告
      承受，復因系爭建物目前因通謀虛偽意思表示而登記於被
      告丙○○明下。爰依系爭契約第4條約定之法律關係，請
      求被告丙○○將系爭建物所有權移轉登記予伊等語。並聲
      明：1、被告丙○○應將系爭建物所有權移轉登記予伊；2
      、願供擔保，請准宣告假執行。
（二）備位之訴部分：
      被告之被繼承人周三全原應將系爭建物所有權登記予伊所
      有，惟周三全卻於第一次登記時將之登記予被告甲○○，
      嗣被告甲○○又將之移轉登記予被告丙○○，如前開移轉
      取得所有權係屬真實、有效，且被告丙○○為善意受讓，
      而認被告丙○○合法取得系爭建物所有權且因此無須移轉
      予伊，則被告將致陷於給付不能，伊得伊給付不能之債務
      不履行規定請求被告連帶賠償伊所受損害。按系爭建物經
      伊委請鑑價結果其價值為366萬6,679元，爰依民法第226
      條第1項規定及繼承之法律關係，請求被告連帶如數賠償
      等語。並聲明：1、被告應連帶給付伊366萬6,679元，及
      97年3月26日民事追加起訴狀繕本送達翌日起至清償日止
      ，按年息5％計算之利息；2、願供擔保，請准宣告假執行
      。
三、被告則以：
（一）先位答辯部分：
   1、系爭建物於82年4月1日辦理所有權第一次登記予甲○○名
      下，是否為信託登記？嗣甲○○再移轉登記予丙○○，是
      否為通謀虛偽意思表示而無效？
   （1）原告主張甲○○及丙○○應知悉系爭建物雖登記在甲○○名下，其實際上應屬信託登記，丙○○取得系爭建物
        所有權登記應屬惡意云云。惟查，原告與周三全間簽訂
        系爭契約，以及嗣後建物應如何分配，當時被告均未參
        與，如何知悉其中細節，系爭建物第一次所有權登記時
        ，即登記在甲○○名下，其上並無信託之記載，被告否
        認有信託登記情事，原告就此應負舉證責任。
   （2）縱原告主張周三全依系爭契約之約定，應將系爭建物產
        移轉登記予原告，亦無法證明嗣後登記在甲○○名下係
        屬信託登記，蓋甲○○與原告間並無信託之合意，所有
        權未能移轉，僅屬原告與周三全間債務是否履行之問題
        。
   （3）依系爭建物登記謄本，丙○○係於83年10月5日因交換
        而取得系爭建物之所有權，丙○○係「有償」取得，並
        非通謀虛偽，且依土地法第43條規定，依本法所為之登
        記，有絕對之效力，丙○○因交換取得系爭建物所有權
        ，自因受信賴登記之保護。
   2、系爭建物是否為原告委託周三全所建造？雙方間是否成立
      委建關係？
   （1）周三全與原告雖簽訂系爭契約，惟建主（即契約乙方）
        與原告間並非合建關係，此從系爭契約附件「合作興建
        房屋分配面積計算表」上明確記載「三、戊○○（分得
        B2棟一層，持分面積不足差額由周三全補足）該層不在
        合建範圍內其地上物承買及造價與一切有關事宜及費用
        悉由周三全單獨負擔本層發包（成本＋20％）…」可資
        為證。
   （2）原告提供坐落台北市○○區○○段三小段453地號，土
        地應有部分31/202，作為興建系爭集合住宅之基地，而
        原告所有該453地號土地應有部分，目前仍為31/202，
        並未減少，足見原告與建主間係委建關係，而非合建關
        係。原告既非合建關係，其在應有部分土地未減少之情
        況下，卻得以分得系爭建物，又不須支付房屋興建費用
        ，甚且尚須周三全補足不足土地面積部分，條件反較合
        建地主為優【依系爭契約第4條房屋分配原則：地主（
        甲方）分得百分之五十五，建主（乙方）分得百分之四
        十五】，顯不符常情。
   3、倘原告與周三全間成立委建關係，原告是否應支付興建系
      爭建物之工程款？應支付之工程款數額為多少？
   （1）原告與建主間既係委建關係，且係由周三全單獨負責發
        包興建，原告自應負擔系爭建物之造價始屬允當。而依
        建主間合夥清算結果以觀「...... 伍、合夥之結算：
        一、合夥之總收入：...... 3、戊○○委建應支付工程
        款2,313,924元...... 」，該合夥清算結果，經周德盛
        、林虹谷另案對被告請求合夥分配，經本院95年重訴字
        第585號判決確定，足見上開工程款項係由周三全先行
        墊付，原告並未支付分文，是伊主張與原告請求之損害
        賠償予以抵銷。
   （2）原告雖主張上開確定判決中並無工程款為231萬3,924元
        之記載，然該案判決既係依合夥清算報告書所為判斷，
        該報告書內既有既載原告應支付工程款231萬3,924元，
        自應認為真正。
   4、系爭建物土地應有部分面積不足部分由周三全提供土地面
      積補足，則原告主張系爭建物之權利比例是否亦應按不足
      面積比率減少？
      依系爭契約附件「合作興建房屋分配面積計算表」第3項
      記載，原告雖分得Ｂ棟二層109.37㎡，但因其所有土地應
      有部分面積不足，而發生差額（453地號面積為215㎡×原
      告土地應有部分31/202＝原告土地面積32.995㎡；Ｂ棟二
      層面積109.37㎡÷0.6÷5＝36.457㎡→原告應提出之土地
      面積，不足面積36.457㎡－32.995㎡＝3.462㎡須由周三
      全補足），至於不足部分3.462㎡，已由周三全應分得部
      分予以扣除，則記載於附件「合建興建房屋分配面積計算
      表」第6項「...... 周三全提供土地面積175.825㎡補足
      戊○○持面積不足差額3.462㎡＝172.363㎡，周三全土地
      面積17 2.363㎡×0.6×5×0.55＝284.399㎡→周三全依
      地主身分應分得之建物面積」，是原告主張系爭建物之權
      利範圍，亦應按不足面積比率減少之，即原告僅得主張系
      爭建物權利比例應為32.995/32.995＋3.462，換算金額為
      3,66萬6,679元×32.995/32.995＋3.462＝331萬8,486元
      ，原告以366萬6,679元全額請求，尚嫌無據。
   5、伊以原告未支付委建工程款而主張同時履行抗辯，是否有
      理？
      原告就系爭建物尚有周三全墊付之委建工程款231萬3,9
      24元，在原告未給付前，伊主張同時履行抗辯權。原告雖
      引最高法院50年台上字第2705號判例「承攬人完成之工作
      ，依工作之性質，有須交付者，有不須交付者，大凡工作
      之為有形的結果者，原則上承攬人於完成工作後，更須將
      完成物交付於定作人，且承攬人此項交付完成物之義務，
      與定作人給付報酬之義務，並非當然同時履行，承攬人非
      得於定作人未為給付報酬前，遽行拒絕交付完成物。」為
      辯，惟本件原告係請求移轉所有權登記，並非交付系爭建
      物，尚無上開判例之適用。另依系爭契約附件之合作興建
      房屋分配及土地面表，其第4點分配略圖載有「1.B4、C4
      須出售，2.B2係戊○○、周三全共用。」，周三全對系爭
      建物既有使用權，則原告自無請求交付之理。
   6、原告依系爭契約第4條約定，主張丙○○應將系爭建物之
      所有權移轉予其，是否有理？
   （1）系爭契約第4條約定房屋分配原則「地主（甲方）分得
        百分之五十五，建主（乙方）分得百分之四十五，立體
        垂直分配，分配情形詳如附件一，俟使用執照核下一星
        期內結算相互補貼」，既有「使用執照核下一星期內結
        算相互補貼」之約定，原告對於由周三全補足不足面積
        差額，及由周三全墊付之委建工程款，自應依約找捕，
        在未結清前，其請求移轉系爭建物所有權，尚無理由。
   （2）丙○○非因繼承而取得系爭房屋所有權，而係於83年10
        月5日因交換取得系爭建物之所有權，為「有償」取得
        ，自因受信賴登記之保護，原告之請求無理由。
（二）備位答辯部分：
      周三全未將系爭建物移轉登記予原告，是否已陷於給付不
      能？原告得否依民法第226條請求被告連帶賠償損害？
   1、系爭建物所有權已因交換而由丙○○於83年10月5日取得
      ，周三全縱有移轉系爭建物所有權予原告之義務，亦已屬
      給付不能。
   2、民法第226條第1項規定，因可歸責於債務人之事由，致給
      付不能者，債權人得請求損害賠償。惟依系爭契約第4條
      約定房屋分配原則「地主（甲方）分得百分之五十五，建
      主（乙方）分得百分之四十五，立體垂直分配，分配情形
      詳如附件一，俟使用執照核下一星期內結算相互補貼」，
      原告對於周三全墊付之委建工程款231萬3,924元，及因系
      爭建物土地應有部分面積不足部分由周三全提供土地面積
      補足，應按不足面積比率減少之價額為34萬8,193元（3
      ,666,679 －3,318,486），然原告並未依約於使用執照核
      下一星期內與周三全結算，是縱使原告請求損害賠償，伊
      亦得主張抵銷。
（三）綜上所述：1、原告先位之訴及備位之訴均駁回；2、如受
      不利判決，願供擔保請准免為假執行之宣告。
四、兩造不爭執之事實：
（一）原告於79年10月18日與被告之被繼承人周三全、訴外人周
      德盛、林虹谷、王國雄等人簽訂系爭契約，約定地主周三
      全、周德盛及原告提供坐落台北市○○區○○段3小段450
      、453、439-3地號土地，與建主林虹谷、周三全、周德盛
      、王國雄合作興建房屋即系爭集合住宅。而依系爭契約附
      件「合作興建房屋分配面積計算表」記載原告「分得B2棟
      一層，持份面積不足差額由周三全補足」，並註明該層不
      在合建範圍內其地上物承買及造價與一切有關事宜及費用
      悉由周三全單獨負責本層發包（成本+20%）。由周三全提
      供土地面積175.825㎡補足原告持份面積不足差額3.462㎡
      （見卷第7-13頁）。
（二）系爭集合住宅已興建完成，並於82年4月1日辦理所有權第
      一次登記，系爭建物係登記於被告甲○○之名下，83年10
      月5日因「交換」，將所有權移轉登記予被告丙○○名下
      。
（三）周三全於90年11月29日死亡，被告為周三全之繼承人。
（四）原告委託遠現不動產估價師事務所鑑定系爭房屋之價值，
      估價為366萬6,679元。
五、兩造之爭點及論述：
    原告主張依其與周三全簽訂系爭契約之約定，系爭建物應分
    配予其所有，惟周三全向其稱為符約定應先將系爭建物之所
    有權第一次登記予周三全之子即被告甲○○名下，爾後再移
    轉所有權予其，其信周三全所言，同意先將系爭建物暫時以
    信託方式登記於被告甲○○名下，詎周三全及被告甲○○嗣
    後不願將系爭建物移轉登記予其，又渠等明知系爭建物為其
    所有，為逃避移轉登記之義務，又於83年9月間將系爭建物
    移轉登記予被告丙○○所有，彼等間均係基於通謀虛偽意思
    表示為系爭建物所有權之移轉，應屬無效，爰先位依系爭契
    約第4條約定之法律關係，請求被告丙○○應將系爭建物所
    有權移轉登記予其。退步言，倘認被告丙○○合法取得系爭
    建物所有權，則系爭建物已陷於給付不能，爰備位依民法第
    226條第1項規定及繼承之法律關係，請求被告連帶賠償366
    萬6,679元等語，為被告所否認，並以前詞置辯。經查：
（一）先位部分：
   1、按當事人主張有利於己之事實者，就其事實有舉證之責任
      ，民事訴訟法第277條前段定有明文。又第三人主張表意
      人與相對人通謀而為虛偽意思表示者，該第三人應負舉證
      之責（最高法院48年台上字第29號判例參照）。而所謂之
      通謀虛偽意思表示，係表意人與相對人相互明知為非真意
      表示而言。本件原告主張依其與周三全間系爭契約約定，
      系爭建物應分配予其，而其因聽信周三全所言，同意於82
      年4月1日辦理所有權第一次登記時，將系爭建物信託登記
      在甲○○名下一節，為被告所否認，自應由原告就其主張
      有「信託登記」之事實負舉證之責任，惟原告就其主張「
      信託登記」之事實，並未舉證以實其說，為不可採。又原
      告主張甲○○將系爭建物再移轉登記予丙○○，係周三全
      、甲○○、丙○○間通謀虛偽為無效一節，亦為被告所否
      認，自應由原告就其主張「通謀虛偽」之事實負舉證之責
      任，惟原告並未舉證甲○○將系爭建物移轉登記予丙○○
      係出於通謀虛偽意思表示之事實。又被告丙○○抗辯其於
      83年10月5日因交換而取得系爭建物之所有權，係有償取
      得等語，有系爭建物異動索引資料可稽，並依土地法第43
      條規定，依本法所為之登記，有絕對之效力，丙○○因交
      換取得系爭建物所有權，自因受信賴登記之保護。此外，
      原告無法舉證證明甲○○將系爭建物移轉登記予丙○○係
      出於通謀虛偽意思表示，依上說明，原告之主張，自不可
      採。
   2、原告主張依其與周三全簽訂之系爭契約第4條約定：「四
      、房屋分配原則：地主（甲方）分得百分之伍拾伍，建主
      （乙方）分得百分之肆拾伍，立体垂直分配，分配情形詳
      如附件一，......。」，及系爭契約附件（一）「合作興
      建房屋分配及土地面積分配表」記載編號7戊○○分得之
      戶別為B2（即系爭建物），有原告所提出被告不爭執真正
      之系爭契約及附件在卷可稽。準此，原告主張依系爭契約
      第4條約定，周三全應將系爭建物移轉登記予其，為屬有
      據。惟如前述，系爭建物周三全已於辦理第一次所有權登
      記時登記予被告甲○○，被告甲○○又將之移轉登記予被
      告丙○○，而原告復無法舉證彼此間所有權移轉登記為通
      謀虛偽意思表示為無效，則系爭建物既已移轉為被告丙○○所有，原告本於其與周三全間系爭契約第4條約定，訴
      請被告丙○○將系爭建物所有權移轉登記予其，即屬無據
      ，不應准許。
（二）備位部分：
   1、如前所述，原告得依系爭契約第4條及系爭契約附件一「
      合作興建房屋分配及土地面積分配表」約定，請求周三全
      將系爭建物所有權移轉登記與其，惟系爭建物已因可歸責
      於周三全之事由，於83年10月5日已移轉登記為被告丙○○所有，周三全對原告之給付義務已陷於給付不能，從而
      ，原告主張依民法第226條第1項規定及繼承之法律關係，
      請求周三全之繼承人即被告連帶賠償其所受損害，自屬有
      據。又原告主張系爭建物之價值為366萬6,679元，有其提
      出遠現不動產估價師事務所所作鑑價報告書為證，亦為被
      告所不爭執。是原告請求被告連帶賠償366萬6,679元及其
      法定遲延利息，為屬可採。
   2、被告抗辯系爭建物是原告委託周三全所建造，雙方成立委
      建關係，原告尚應給付周三全委建工程款231萬3,924元，
      在原告未給付前，其主張同時履行抗辯權；或辯稱系爭建
      物土地應有部分面積不足部分由周三全提供土地面積補足
      ，原告主張系爭建物之權利比例亦應按不足面積比率減少
      云云。惟查，縱認原告與周三全間成立委建關係，原告亦
      未舉證彼等間有約定原告應給付周三全委建工程款及該委
      建工程款為231萬3,924元之事實。被告雖提出合夥清算報
      告書（見卷第79-81頁）及本院95年度重訴字第585號判決
      （見卷第82頁），用以證明原告應給付周三全工程款2,31
      萬3,924元，惟為原告所否認，經查該合夥清算報告書係
      由周德盛、林虹谷及甲○○代表所有被告參加，原告並未
      參與該合夥清算會議，亦未於上簽名確認；至本院95年度
      重訴字第585號判決，係周德勝、林虹谷對被告所提起之
      請求合夥分配等事件，原告並非該案當事人，該案審理中
      亦未通知原告參加訴訟，自難認原告應受該合夥清算報告
      書及上開判決之拘束，而認原告應給付周三全工程款231
      萬3,924元。其次，觀之系爭契約前題第4條載：「地主（
      甲方）戊○○之權利與義務由周三全全權代表負責」，及
      系爭契約附件「合作興建房屋分配面積計算表」上載「三
      、戊○○（分得B2棟一層，持分面積不足差額由周三全補
      足）該層不在合建範圍內其地上物承買及造價與一切有關
      事宜及費用悉由周三全單獨負擔本層發包（成本+20%）..
      .... 」，約定系爭建物之原告應有部分面積不足部分需
      由周三全負責補足、相關造價與一切有關事宜及費用悉由
      周三全單獨負責，並未提及原告應給付房屋造價或找補土
      地面積予周三全等情事。又倘原告與周三全間有找補面積
      之約定，於系爭集合住宅完工時，周三全即得將原告應找
      補之面積辦理移轉登記予自己，而原告所有之土地持分從
      系爭契約訂立迄今均未有改變，為兩造所不爭，足見被告
      抗辯原告應給付周三全委建工程款231萬3,924元，或系爭
      建物之權利比例亦應按不足面積比率減少云云，均不可採
      。則被告據此主張同時履行抗辯或主張以按不足面積比率
      減少之價額為抵銷云云，為無理由。
六、綜上所述，原告備位聲明依民法第226條第1項規定及繼承之
    法律關係，請求被告連帶給付被告應連帶給付原告366萬6,6
    79元，及自民事追加起訴狀繕本送達被告之翌日即97年3月2
    7日起至清償日止，按年息5％計算之法定遲延利息，為有理
    由，應予准許。逾此之請求，為無理由，應予駁回。
七、假執行之宣告：
    本件原告勝訴部分，兩造分別陳明願供擔保請准宣告假執行
    或免為假執行，核無不合，爰分別酌定相當之擔保金額，予
    以准許。至原告敗訴部分，其假執行之聲請失所附麗，應予
    駁回。
八、本件為判決基礎之事證已臻明確，兩造所為之其他主張、陳
    述並所提之證據，經審酌後，認均與本件之結論無礙，不再
    一一論述，併予敘明。
九、據上論結，本件原告先位之訴為無理由，備位之訴為有理由
    ，依民事訴訟法第79條、第85第2項、第390條第2項、第392
    條第2項，判決如主文。
中    華    民    國    97    年    8     月    6     日
                      民事第六庭    法  官  曾部倫
以上正本係照原本作成
如對本判決上訴，須於判決送達後20日內向本院提出上訴狀
中    華    民    國    97    年    8     月    7     日
                                    書記官  謝梅琴


司法院資訊處製作；財團法人民間司法改革基金會備份。
